---
title: "PEC1 ADO"
author: "Sara Álvarez González"
date: "21 de abril de 2020"
output: 
    html_document:
      toc: true
      toc_float: true
    pdf_document:

lang: es-ES
---
<div class=text-justify>
```{r setup, include=FALSE}
knitr::opts_chunk$set(echo = TRUE)
```

```{r paquetes, include=FALSE}
setwd("C:/Users/Sara/Desktop/alvarezgonzalez_sara_ADO_PEC1")
library(affy)
```
***

##1. Identificar que grupos hay y a qué grupo pertenece cada muestra.

Tras haber descargado los archivos **.CEL** correspondientes al estudio elegido en la página GEO, será necesario hacerles un primer reconocimiento. Este primer paso es esencial para, a través de gráficos o resúmenes numéricos, a primera vista determinar si es preciso llevar a cabo correcciones de grandes anomalías.

Leemos los ficheros .CEL presentes en el directorio de trabajo con la función *ReadAffy*.
```{r}
archivos <- ReadAffy()
```

Nos interesa por tanto poder estudiar los datos fenotípicos que se encuentran indicando además el grupo al que va a pertener cada una. 

En este trabajo en cuestión, vamos a encontrarnos con 40 muestras diferentes, correspondientes a muestras realizadas en ratones de tres áreas cerebrales diferentes (CA3, CA1, DG), la mitad siendo entrenadas previamente, y la mitad no. Renonmbraremos por tanto los datos fenotipicos con el nombre adecuado según la muestra se trate de una parte u otra, y hubiera sido entrenado el ratón o no.

```{r}
feno <- archivos@phenoData
feno@data[,1]=c(rep("Control CA3",7),rep("Learning Activated CA3",7),rep("Control CA1",6),rep("Learning Activated CA1",6),rep("Control DG",7),rep("Learning Activated DG",7))
feno@data
```

De esta forma forma obtendremos tantos los datos de expresiön como los fenotípicos de la muestra. 





</div>
